臺灣高等法院刑事判決　　　　　　　　　　　　　九十一年度上訴字第一一八六號
　　上　訴　人
　　即 自訴 人　甲○○　女　.
　　　　　　　　丙○○　男　民.
　　自訴代理人　丁○○　律師
　　上　訴　人
　　即　被　告　乙○○　男　民.
　　選任辯護人　黃世芳　律師
　　　　　　　　呂文貴　律師
　　上　訴　人
　　即　被　告 戊○○　男　民.
右上訴人因偽造文書案件，不服台灣士林地方法院八十九年度自字第二三七號中華民
國九十一年三月八日第一審判決，提起上訴，本院判決如左：
    主  文
原判決關於乙○○、戊○○部分撤銷。
乙○○、戊○○共同連續行使偽造私文書，足以生損害於他人，乙○○處有期徒刑壹
年；戊○○處有期徒刑柒月。偽造之「楊石象」名義印章壹顆、八十三年三月二十二
日不動產買賣契約書及該契約書上上偽造「楊石象」之署押貳枚及印文貳拾枚，均沒
收。
其他上訴駁回。
    事  實
一、乙○○前於民國（下同）八十四年間因竊佔案件，經臺灣高雄地方法院判處有期
    徒刑十月緩刑三年，於八十五年二月八日確定。戊○○有詐欺及偽造文書等前科
    ，最近一次係於八十八年間因偽造文書罪，經臺灣臺北地方法院判處有期徒刑三
    月緩刑二年，於八十九年五月十一日確定。
二、緣乙○○先前曾與楊石象就坐落台北市○○區○○段二小段一六０及一六０之二
    地號土地訂立買賣契約，買賣價金為一億八千八百十七萬元，乙○○並先支付定
    金五十萬元。乙○○為向甲○○借款，乃與其合夥人戊○○基於犯意之聯絡及行
    使偽造文書之概括犯意，於八十三年三、四月間某時，在不詳處所，並以楊石象
    名義偽造不動產買賣契約書，內容略以：楊君與乙○○於八十三年三月二十二日
    就上揭土地訂立買賣契約、價金新台幣（以下同）二億八千九百四十七萬元、簽
    約時乙○○業交付定金一千萬元、已開立高雄第十信用合作社三民分社支票二紙
    共一千零一百八十萬元云云，並製作土地收支營運計劃書為附件（略稱：預計銀
    行貸款三億，利息負擔每月二百五十萬，營運收入有：速食店、加油站、洗車、
    不動產未來增值潛力等等），乙○○與戊○○並偽造楊石象之印章一枚，蓋於其
    上及偽造楊君之署押，以完成該私文書之偽造，致生損害於楊石象，完成後再加
    以影印。嗣於八十三年四月間某日，二人於台北市士林區泰北高中附近，向甲○○提出該偽造之不動產買賣契約書影本及附件土地收支營運計劃書、支票等件影
    本以行使之，稱已買受上揭土地欲開發經營速食店、加油站等生意，獲利甚豐，
    甲○○乃自八十三年四月十六日起分別交付乙○○借款一千九百五十萬元，致損
    害於楊石象及甲○○。乙○○因欲再向甲○○借款，而甲○○要求出示契約書正
    本，乙○○乃與戊○○基於上揭行使偽造文書之概括犯意，先由戊○○在不詳時
    地於上揭偽造契約書影本上，記載「與正本相符，乙○○、８３、１１、２１」
    ，嗣於八十三年十一月二十一日在台北市凱悅飯店內向甲○○行使上揭偽造契約
    書影本，向甲○○表示借款，致生損害於楊石象及甲○○，甲○○因故未同意。
三、案經被害人甲○○提出自訴。
    理  由
甲、駁回部分：
一、按刑事訴訟法第三百三十九條第一項前段規定：犯罪之被害人得提起自訴。而所
    稱之犯罪被害人，固以因犯罪而直接被害之人為限，惟所謂之直接被害人，係指
    其法益因他人犯罪而直接受其侵害者而言˙˙˙偽造文書之直接被害人，雖亦僅
    限於文書名義人，但行使此項文書，致受損害者，能否仍認非屬直接被害人，而
    不得提起自訴，自非無研酌之餘地，最高法院八十五年台上字第三五一０號裁判
    可資參照；又偽造文書之直接被害人，固僅限於文書名義人，但行使此項文書向
    人詐財者，其被詐財者，應同屬直接被害人，自非不得提起自訴，最高法院七十
    年台上字第一０九一號判例亦著有明文，足認因行使偽造文書被詐財之被害人，
    具有雙重之直接被害人身分，而本件經原審審理結果，自訴人甲○○確因被告行
    使偽造文書之行為，致生財產上之損害（詳如理由乙部分所述），自訴人甲○○
    之財產法益係因被告之偽造文書犯行而直接受侵害，乃偽造文書之直接被害人，
    又被告第二次行使偽造文書，自訴人甲○○雖未因此直接交付財物，然按犯罪事
    實之一部提起自訴者，他部雖不得自訴亦以得提起自訴論刑事訴訟法第三百十九
    條第二項前段定有明文。是以縱認自訴人甲○○此次未直接受侵害而不得提起自
    訴，核諸上揭規定，亦以得提起自訴論，綜上本件自訴人甲○○自訴合法，先予
    敘明。
二、被告丙○○自訴部分：
    依上揭說明，必須因犯罪而被害之人，始得提起自訴；非因犯罪而被害之人，不
    得提起自訴乃然之解釋。本件與被告交易之對象乃自訴人甲○○，並非自訴人丙○○乙節，業據被告供承在卷，而自訴人甲○○於前揭詐欺案偵審過程中亦僅主
    張被告向其行使偽造文書，從未主張向自訴人丙○○行使偽造文書之事實，再觀
    諸本件二造所呈之證據資料，契約當事人皆為自訴人甲○○，自訴人丙○○並未
    與焉，至於自訴人甲○○交付被告乙○○款項之實際所有權人，或交付支票之發
    票名義人，是否為自訴人丙○○，核與犯罪被害人之認定無涉，是自訴人丙○○
    並非本件犯罪之直接被害人，其自訴之提起即不合法。又不得提起自訴而提起者
    ，依刑事訴訟法第三百三十四條規定，此部份應諭知不受理之判決。經核原審此
    部分認事、用法均無不合，自訴人上訴指摘原判決不當為無理由，應予駁回。
乙、改判部分：
一、訊據上訴人即被告乙○○、戊○○均矢口否認有何偽造文書犯行，被告乙○○辯
    稱：伊並未偽造系爭買賣契約書，自訴人甲○○雖曾交付伊二千萬元，惟是兩造
    買賣高雄小港房地的價金，並非借款，自訴人甲○○雖同意投資台北市○○區○○段土地二千萬元，但這是小港買賣半年後的事情，且自訴人甲○○迄今分文未
    出等語。被告戊○○辯稱：伊並未參與契約書之偽造，本件偽造契約書影本乃被
    告乙○○交給伊的，伊告以被告乙○○有人要借款要看契約，被告乙○○即交付
    影本，惟伊當時不知道契約影本是偽造的，亦未將之交付自訴人，又在泰北高中
    前被告乙○○曾交付契約書及其資料給自訴人，但是那份契約伊忘記了等語。
(一)本案首應審查者，乃系爭契約是否為偽造。
    系爭契約乃偽造楊石象名義製作乙節，業據楊石象、楊慶宗於前案即台灣台北地
    方法院檢察官檢察署八十五年度偵字第一三六一三號詐欺等案八十五年十月八日
    偵訊中，證稱在卷（偵字第一三六一三號卷第六一至六三頁），此經調閱該卷核
    實，又審諸附卷楊石象與被告乙○○簽立真正之不動產買賣契約影本（原審卷一
    四０至一四四頁，自證十三；本院卷第一三七頁反面至第一三九頁），與被告向
    自訴人甲○○提出之不動產買賣契約影本（原審卷五至七頁，自證一；本院卷第
    一四二至一四五頁），二者不論楊石象之署押、印文、契約內容及條款、代書、
    總價金（前者為一億八千八百十七萬、後者為二億八千九百四十七萬元）、簽約
    時被告乙○○交付定金數額（前者為五十萬元、後者為一千萬元）等項及楊石象
    之簽名、印文，均不相同，真正契約並書明解約，且被告乙○○於本院復坦承：
    未與楊石象訂立二億八千萬元之契約等語（本院九一年十一月二十一日筆錄），
    故系爭契約並非楊石象所簽立，顯係偽造之事實，應堪認定。
(二)次應查明者，乃系爭偽造之契約是否為被告二人共同偽造進而行使。
    訊據被告乙○○、戊○○於原審均否認共同偽造進而行使偽造私文書之事實，然
    查：
  1.被告戊○○於前揭詐欺案偵查程序中自承：「我們曾經有商量過，因為原先向地
    主買是一億八千多萬元左右，後來是為了要提供給新買主看我們的買賣價，所以
    們有作了一份新合約價款二億八千九百四十七萬元的合約書，以表示我們是以高
    價買入」，此經原審調閱該偵查卷核實（見上揭偵查卷第二一五頁，影印筆錄附
    於原審卷六十頁之次），核與被告乙○○於偵查中所供：「他（指被告戊○○）
    是跟我一起買的」乙節相符（見上揭偵查卷第六二頁，影印筆錄附於原審卷六十
    頁之次），雖然就由何人實際製作該契約書乙節，被告乙○○與戊○○二人之間
    所供不符而互為推諉，被告戊○○稱：「是仲人寫的」（見上揭偵查卷第二一五
    頁，影印筆錄附於原審卷六十頁之次）、被告乙○○供稱：「那是戊○○寫的˙
    ˙˙劉某拿給我時是一張空白的契約，文字內容我不知道，我只寫了姓名、地址
    、電話號碼」（見上揭偵查卷第六二頁，影印筆錄附於原審卷六十頁之次），然
    被告二人所供述偽造契約書係由被告乙○○、戊○○共同偽造之事實，已甚明顯
    。果若被告二人未有偽造文書之情事，則其等何以於前案訊問時為此陳述，其等
    於原審翻異前詞之可信度即有可疑。又被告雖於上揭偵查中另辯稱並未向自訴人
    甲○○行使系爭契約書，而是為了向其他金主借錢向他人行使云云。然被告戊○○於原審初訊時已供承：被告乙○○在自訴人甲○○交錢之前曾交付一份影本給
    自訴人（見原審卷第五一頁，八十九年十二月十二日訊問筆錄第三頁），及被告
    乙○○對於自訴人甲○○陳稱：乙○○在泰北高中前曾提出系爭士林福林段買賣
    契約影本予自訴人，第二次陳又要借錢，於八十三年八月九日在基隆代書事務所
    向自訴人甲○○借了五百萬元，這一次乙○○又拿影印的契約書自訴人甲○○給
    等語，亦稱：「事實如自訴人所述，當時我在場。」等語不諱（見原審卷第五二
    頁，八十九年十二月十二日訊問筆錄第四頁），且與自訴人甲○○於本件自訴案
    先後共提出二次二份偽造契約書影本，一份無「與正本相符，乙○○、８３、１
    １、２１」之記載，另一份則有該記載等情相符（原審卷五、十七頁），足認自
    訴人主張被告有向自訴人甲○○行使系爭偽造契約書之事實，堪以採信。
  2.系爭偽造契約書上約定事項第一點記載：「簽約時甲方（即乙○○）˙˙˙另開
    立高雄第十信用合作社三民分社支票二張，金額分別為新台幣一千萬元整及一百
    八十萬元整（如附件）˙˙˙」，有系爭契約書影本及附件在卷可憑（原審卷五
    至七、十七頁），審諸附件同面額之高雄市第十信用合作社支票影本（原審卷一
    八七頁），發票人乃陳政宏，為被告乙○○之兒子（原審卷一五九頁），若被告
    乙○○未參與上揭買賣契約書之偽造，何人能取得被告乙○○兒子陳政宏之支票
    ？何人有動機以被告乙○○名義偽造契約？又大費周章知悉被告乙○○之子陳政
    宏之支票帳戶？此外，若被告未持以向自訴人甲○○行使，自訴人甲○○又如何
    能取得該支票影本？亦足認被告乙○○參與系爭偽造契約之行為。
  3.被告戊○○於行為時為被告乙○○之合夥人，二人共同投資，業據被告戊○○於
    前案偵訊中供明（見上揭偵查卷第二一四頁反面，影印筆錄附於原審卷六十頁之
    次），參以被告戊○○所供關於偽造契約書乙節二人曾經商量過（見上揭偵查卷
    第二一四頁反面，影印筆錄附於原審卷六十頁之次），以及自承在偽造契約書記
    載「與正本相符」之文字（原審卷一五六頁），均足認被告戊○○就本件契約書
    之偽造以及行使，與被告乙○○間有犯意聯絡及行為之分擔。
(三)再應查明者，被告行使偽造契約是否致生損害於自訴人。
    按自訴人甲○○與被告乙○○（契約名義人為被告乙○○之子陳冠中、陳政呈、
    陳政宏）就高雄市○○區○○路八十一號、八十三號房地訂有買賣契約（以下簡
    稱小港買賣契約），被告乙○○辯稱：自訴人甲○○交付款項的原因乃因小港買
    賣契約而交付價金等語（原審卷二三四頁）；自訴人則主張：自訴人是因為誤信
 系爭偽造之士林土地買賣契約書而借款予被告乙○○，小港買賣契約形式上為買
    賣契約，實質是信託擔保該筆一千九百五十萬元之借款等語（原審卷二四五、三
    ０三頁）。據此，本件應再查明者，乃自訴人是否因被告行使偽造契約書而交付
    款項致生損害？即自訴人交付款項之原因，究竟是因為被告行使系爭偽造契約書
    而借款予被告乙○○，或者因為自訴人向被告買受高雄小港土地而交付買賣價金
    ？
  1.關於此節，被告乙○○最初於前揭詐欺案臺灣臺北地方法院檢察署八十五年十月
    八日偵訊中供稱：「（你有跟甲○○借約二千五百萬元？）原先借二千萬元，後
    來五百萬元是投資」（見偵查卷第六十一頁以下，影印筆錄附於原審卷六七頁之
    前一頁），業已明白自承自訴人與被告乙○○間二千萬元（實為一千九百五十萬
    元）債務為借款，被告事後始翻異前詞改稱為買賣。而被告戊○○於前案臺灣高
    等法院高雄分院八十八年三月二十二日調查時，亦供稱為借貸：「當時雙方是借
    貸過戶擔保，借二千萬元，這是雙方說好的條件，借款期限我忘記了。（其他借
    款條件？）應該有算利息，其他條件我不清楚。（為何要簽買賣合約書？）是保
    障用」（見臺灣高等法院高雄分院八十八年度上易字第一八七號詐欺案第一二三
    頁反面至一二四頁，影印筆錄附於原審卷一七九、一八○頁）。被告戊○○於原
    審審理中亦供稱：「是我介紹被告乙○○以小港房地向自訴人借二千萬元˙˙˙
    因當時被告乙○○有負債，二千萬元是被告乙○○自訴人借的錢，買賣契約是他
    們當初的約定。」（見原審卷二三九、二四０頁，九十年十月五日審理筆錄第七
    頁以下）
  2.小港買賣契約書於八十三年四月十六日訂立，其上二造約定價金四千萬元，此有
    買賣契約書影本附於前揭案卷可稽（台灣高雄地方法院八十六年度易字第六四三
    八號卷第四六頁；本院卷第一五四頁）。然查，小港買賣契約之標的物，於訂約
    當時設定有三項抵押權，抵押權人分別為前高雄第十信用合作社（即泛亞商業銀
    行五福分行）、余鎮東及余陳河，惟二造於小港買賣契約訂約之際，對於抵押權
    如何處置，卻完全未予約定，此已與交易常情有違（高雄高分院八十八年上易字
    第一一六頁）。再者，原審向銀行函查結果，屆至八十三年十一月二十二日被告
    乙○○對於第一順位抵押權之債權人即前高雄第十信用合作社，尚有債務本金六
    千萬元及利息四百萬四千五百四十八元未清償，該債務迄八十五年九月十八日由
    銀行承受擔保物而償還利息二百四十九萬一千六百七十七元、償還本金二千七百
    三十四萬二千五百二十元，八十七年四月二十九日銀行轉銷呆帳三千二百六十五
    萬七千三百七十四元，此有泛亞商業銀行五福分行九十一年一月十七日（九一）
    泛福發字第０００九號函暨檢附之催收款項放款明細帳各一紙附卷可稽（原審卷
    三一０至三二○頁），是以，小港買賣契約簽約之際，該抵押債務高達六千餘萬
    元，自訴人甲○○如何可能在未約定塗銷此筆抵押權之情形下，以價金四千萬元
    買受小港房地？又於買賣契約中貿然約定承受銀行債務二千五百萬元？此項約定
    顯然重大違反自訴人甲○○之利益與交易常情。
  3.本件自訴人甲○○主張交付被告乙○○借款款項，係於八十三年四月十六日交付
    二百萬元（到期日八十三年四月二十五日、票號ＥＡ0000000號之支票）
    、八十三年五月七日交付總額一千四百七十四萬一千六百元（面額五百萬元、到
    期日八十三年五月六日、票號ＡＨ0000000號支票一紙；面額三百萬元、
    到期日八十三年五月六日、票號ＡＨ0000000號支票一紙；面額三百二十
    萬元、到期日八十三年五月六日、票號ＥＡ0000000號支票一紙；面額三
    百三十四萬一千六百元、到期日八十三年五月六日、票號ＥＡ0000000號
    支票一紙）、八十三年五月十四日交付現金六十一萬八千四百元，同日並由半年
    之利息抵扣借款二百三十四萬元、八十三年八月九日交付五十萬元現金，合計一
    千九百五十萬元（原審卷第一二一、一二六、一二七頁），此有支票影本五紙在
    卷可稽（八十六年度易字第六四三八號卷第六○至六二頁；本院卷第一五五至一
    五七頁），被告乙○○則稱實際付款情形忘記了（原審卷第二八○頁）。而觀諸
    前案附卷之小港買賣契約所載二造約定價金四千萬元，付款情形如下：「支付定
    金二百萬元整。乙方簽發第一商業銀行大安分行帳號六六四二─三，票號000
    0000號。第一次款約八十三年四月二十五日，稅單核下之同時交付新台幣三
    百萬元。第二款約八十三年五月五日新台幣一千四百五十萬元，產權移轉乙方取
    得權狀三日內交付。貸款於八十三年十一月十五日新台幣二千五十萬元正交由乙
    方向銀行繳納」（見臺灣高雄地方法院八十六年度易字第六四三八號詐欺案第五
    十九頁，本院卷第一五四頁），然查：首先，關於契約所載之第一次款三百萬元
   乙節，自訴人自八十五年間兩造爭訟之詐欺案起迄本案審理止，從未主張交付過
    此筆款項，而被告乙○○對於自訴人交款情形亦從未爭執過，是自訴人有無依買
    賣契約約定交付此筆款項，即有疑問；其次，依買賣契約約定第二次款應在產權
    移轉乙方取得權狀三日內交付，而系爭產權移轉係在八十三年五月十七日，有土
    地登記簿謄本附於前揭詐欺卷可證（八五偵字第一三六一三號卷第八一至八五頁
    ）。然本件自訴人係於八十三年五月七日即交付被告乙○○面額共計一千四百七
    十四萬一千六百元、到期日八十三年五月六日之支票三紙，是不論交付日期或支
    票到期日，自訴人均尚未取得權狀，自訴人如何可能依小港買賣契約約定交付第
    二次款，況且自訴人交付之金額為一千四百七十四萬一千六百元，亦非一千四百
    五十萬元，此又與買賣契約所載不符；再者，原審向前高雄第十信用合作社即泛
    亞商業銀行函查結果：系爭買賣標的物為抵押物擔保之銀行貸款，截至八十三年
    十一月二十二日尚有放款催收款項本金六千萬元及利息四百萬四千五百四十八元
    ，此有泛亞商業銀行五福分行九十一年一月十七日（九一）泛福發字第０００九
    號一紙附卷可稽，業如前述，因此，小港買賣契約簽約當時銀行貸款本金六千萬
    元，利息亦高達數百萬元，兩造如何可能約定「尾款二千五十萬元由乙方（自訴
    人甲○○）繳納」？又其他債務餘額如何處置卻支字未提？綜上調查結果，小港
    買賣契約約定之價金給付情形，與二造實際付款情形均不相符，本件二造之法律
    關係究否為買賣契約，尚難遽信。
  4.本件自訴人主張：二造約定一千九百五十萬元之借款利息以二分計算，被告乙○○曾交付發票人陳政宏（被告乙○○之子）、面額二百三十四萬元、到期日八十
    三年十一月五日、面額ＦＢ00000000號之支票一紙作為支付借款利息，
    且開立同面額之本票為擔保乙情，自訴人並提出本票及代收（支票）款項記錄影
    本等件為證（原審卷一二六至一二八、二七八、二八二頁）；訊據被告乙○○自
    承交付系爭支票予自訴人甲○○，惟另辯稱：交付該票的原因是以基隆中船路土
    地為擔保向自訴人甲○○的另筆借款云云。然查，被告乙○○向自訴人甲○○以
    基隆中船路為擔保之借款之金額為五百萬元，而分次交付之借款數額並未有「二
    百三十四萬元」該筆，此有會帳單影本一紙附卷可考（原審卷第十六頁，自證四
    ），況且該筆借款時間為八十三年八月，被告乙○○何以開出到期日「八十三年
    十一月五日」之支票？被告乙○○所辯核與事證不符。反觀以借款本金一千九百
    五十萬元、半年期、利息二分計算之，利息金額確實為二百三十四萬元（
    00000000 x 2% x 6 = 0000000），又支票到期日「八十三年十一月五日」亦與
    借款發生半年之日期相符，自訴人此部分主張應為可採。據此，亦證二造系爭款
    項之法律關係為借款，而非買賣，否則焉有給付利息之理，此與被告乙○○偵查
    之際最初之自白相符。
  5.再查，小港買賣契約上第五點載有「尾款於八十三年十一月十五日貸款新台幣二
    千五十萬元正交由乙方（即自訴人甲○○）向銀行繳納」（八六易字第六四三八
    號卷第五九頁；本院卷第一五四頁），尚應查明者乃以小港買賣標的物即高雄市
    小港區○○路八十一號、八十三號房地為抵押物向前高雄第十信用合作社之貸款
    本息，於本件買賣契約訂立後，究否如契約所載債務歸自訴人承擔而由自訴人繳
    納？或仍由被告乙○○繳納？原審向泛亞商業銀行五福分行（即前高雄第十信用
    合作社）函查結果：「陳政宏（以買賣標的物為抵押物擔保之借款）截至八十三
    年十一月二十二日在本分行尚有放款催收款項本金六千萬元及利息四百萬四千五
    百四十八元。八十四年九月二十一日起至八十五年九月二日止由乙○○、陳政宏
    、陳王春菊、陳冠中帳戶轉帳繳息」，有泛亞商業銀行五福分行九十一年一月十
    七日（九一）泛福發字第０００九號函暨檢附之催收款項放款明細表、傳票、帳
    號對照查詢單等件影本附件可稽（原審卷三一０頁），是被告乙○○與自訴人甲○○訂立小港買賣契約後，該貸款利息仍由被告乙○○及其家人繳納，並非由自
    訴人甲○○繳納之事實，應堪認定。又被告乙○○於原審亦自承並未向自訴人甲○○追償過上揭支付的銀行本息之事實（原審卷第三三九頁），觀諸二造其後之
    各項會帳憑據，被告乙○○嗣後亦未向自訴人主張追償。是以，本件契約若果真
    為買賣契約，則何以於房地過戶後，卻仍然由原所有權人繼續繳納貸款本息，而
    非如買賣契約上所載由買受之一方即自訴人甲○○繳納？被告乙○○雖辯稱不知
    銀行扣款之事實云云，然查，自八十三年五月十七日起標的物移轉予自訴人甲○○名義起迄八十五年九月二日期間，長達二年餘之時間，被告及其家人均仍自帳
    戶轉帳向泛亞銀行繳息，其間被告乙○○與自訴人就債權債務關係業已協商多時
    ，自訴人甲○○甚且已對被告乙○○提出詐欺告訴，被告乙○○焉有不知上揭繳
    息之事實，被告乙○○所辯顯不可採，據此，上揭買賣契約所載「銀行貸款由自
    訴人甲○○繳納」應非二造之真意，本件由買賣契約訂立以及過戶後仍由被告乙○○繳納銀行貸款利息之事實觀之，自訴人主張小港買賣契約實質之法律關係乃
    信託擔保（擔保其對被告乙○○二千萬元借款）之情，尚有所據（原審卷三０三
    頁）。
  6.被告乙○○另於八十三年八月間曾提供基隆中船路土地為擔保，向自訴人甲○○
    借款五百萬元乙節，為二造所供承，且有自訴人提出編號自證四之會帳單一紙影
    本附卷可佐（原審卷第十六頁），觀諸上揭會帳單上所載借款五百萬元之借支明
    細，其中載明「８０小港扣九月份止利息（十信）（五月─九月）」，由上揭記
    載可知，二造於系爭高雄小港房地之買賣契約訂立後，以該房地為抵押之向泛亞
    銀行（前高雄十信）借款，仍由被告乙○○支付（並非由自訴人甲○○支付），
    且被告乙○○並向自訴人甲○○借款八十萬元來繳納該借款利息之事實，此與上
    揭5.之調查結果互核相符。由此益證系爭買賣契約之真意應為信託擔保契約，否
    則焉有出賣房地由買受人承受銀行債務之後，仍繼續由出賣人繳納銀行利息之理
    ？綜上調查證據結果，自訴人甲○○交付被告乙○○一千九百五十萬元之原因為
    借款，並非因為買賣契約而給付價金，小港買賣契約為信託擔保之事實，應堪採
    信。再參自訴人甲○○提出之承諾書（原審卷十一頁），其上載明：「茲因配合
    本人乙○○購買士林區○○段○○段一六０、一六０─二地號之土地開發案。以
    小港廠前路八一、八三號過戶做為擔保。」，及由自訴人甲○○出資之二千萬元
    ，一年後歸還等語，而承諾書末並書明「借款之書人乙○○、擔保人戊○○」等
    文字，且被告乙○○復不否認簽名真正（本院九十一年十一月二十一日筆錄），
    雖被告乙○○辯稱：該承諾書後段係自訴人後來加上云云，惟該承諾書經鑑定結
    果，係相同筆墨所書寫，可認一次書寫完成，有法務部調查局第0000000
    0號鑑定書附於高雄高分院八十八年上易字第一八七號卷第一五三頁內可稽。由
    上亦可知小港廠前路房地契約雖名為買賣實係借款擔保，至為明顯，至承諾書上
    之出資，實為借款亦可認定，否則應無一年後歸還情形，是本件明被告二人確向
    自訴人甲○○行使偽造契約書無訛，而本件自訴人甲○○既因被告二人共同行使
    偽造契約書而給付借款，被告二人行使偽造文書已足生損害於自訴人甲○○以及
    被偽造名義人楊石象，被告二人行使偽造私文書犯行，應堪認定。
二、核被告乙○○及戊○○所為，係犯刑法第二百十六條、第二百十條之行使偽造私
    文書罪。被告偽造「楊石象」名義印章及署押為偽造私文書之部分行為，偽造私
    文書後進而行使，偽造之低度行為為行使之高度行為所吸收，均不另論罪。又被
    告所涉詐欺部分，業經臺灣高等法院高雄分院以八十八年度上易字第一八七號判
    決被告乙○○無罪，是被告上揭所犯行使偽造文書罪與詐欺部分即無牽連犯關係
    ，而偽造文書部分既未經起訴及審理，尚不為前揭案件確定判決效力所及，併予
    敘明。被告二人間就本件犯行有犯意之聯絡，行為之分擔，均為共同正犯。被告
    先後多次行使偽造私文書犯行，時間緊接，手法相同，且係犯構成要件相同之罪
    名，顯係基於概括犯意而為，應依連續犯之規定以一罪論，並依法加重其刑。原
    審據以論罪科刑，雖非無據。惟查：(一)被告戊○○犯罪後，刑法第四十一條第一
    項易科罰金之標準業已修正變更，原判決未予比較適用，僅以「事涉刑之執行」
    云云一語帶過，容有未洽；(二)原判決既已敘明「偽造之「楊石象」印章及偽造之
    不動產買賣契約書不能證明業已滅失」，惟漏未沒收該供行使之用之偽造不動產
    買賣契約，亦有未合。是被告上訴否認犯罪雖無理由，然原判決既有前開可議，
    仍應由本院予以撤銷改判。爰審酌被告二人犯罪之動機、目的、手段、智識程度
    、二人參與本件犯罪之程度及被害人犯罪所生之損害，及犯罪後態度等一切情狀
    ，各量處如主文第二項所示之刑。又偽造之「楊石象」印章及偽造之不動產買賣
    契約書不能證明業已滅失，復為被告等所有供行使偽造之八十三年三月二十二日
    不動產買賣契約書影本所用，應依刑法第三十八條第一項第二款宣告沒收；至偽
    造之印章一枚及偽造契約上偽造之「楊石象」名義印文及署押，均應依刑法第二
    百十九條宣告沒收。
據上論斷，應依刑事訴訟法第三百六十九條第一項前段、第三百六十四條、第三百三
十四條、第三百四十三條、第二百九十九條第一項前段，刑法第二十八條、第五十六
條、第三十八條第一項第二款、第二百十六條、第二百十條、第二百十九條，判決如
主文。
中      華      民      國    九十一    年     十二     月      五      日
                              臺灣高等法院刑事第九庭
                                    審判長法  官  李  文  成
                                          法  官  周  盈  文
                                          法  官  官  有  明
右正本證明與原本無異。
如不服本判決應於收受送達後十日內向本院提出上訴書狀，其未敘述上訴之理由者並
得於提起上訴後十日內向本院補提理由書（均須按他造當事人之人數附繕本）。
                                          書記官  林  蓓  瑜
中      華      民      國    九十一  年    十二      月      六      日
附錄：本案論罪科刑法條全文
刑法第二百十條：
    偽造、變造私文書，足以生損害於公眾或他人者，處五年以下有期徒刑。
刑法第二百十六條：
    行使第二百十條至第二百十五條之文書者，依偽造、變造文書或登載不實事項或
    使登載不實事項之規定處斷。
